ACORDAO-COMPLETO-2413886

ACÓRDÃO 7094/2020 ATA 21/2020 - PRIMEIRA CÂMARA

VISTOS, relatados e discutidos estes autos de alteração e de concessão inicial de reforma militar emitidos pela Primeira Região Militar/Comando do Exército.
ACORDAM os ministros do Tribunal de Contas da União, reunidos em sessão da 1ª Câmara, ante as razões expostas pelo relator, em:
9.1. considerar legais e determinar o registro dos atos de concessão inicial de reforma de Agrinaldo Gonçalves da Silva (peça 2) , Alexandre Corrêa Figueiredo (peça 3) , Amaury Lopes Favilla (peça 5) e Carlos Nelson Elias (peça 6) ;
9.2. considerar ilegal o ato de alteração de reforma emitido em favor do Sr. Amaury Lopes Favilla (10003401-07-2015-000190-5, peça 4) , negando-lhe o correspondente registro;
9.3. dispensar o ressarcimento das quantias indevidamente recebidas de boa-fé, consoante o enunciado 106 da Súmula de Jurisprudência deste Tribunal;
9.4. determinar à Primeira Região Militar/Comando do Exército que:
9.4.1. faça cessar, no prazo de 15 (quinze) dias, contados a partir da ciência desta deliberação, o pagamento decorrente do ato impugnado, sob pena de responsabilidade solidária da autoridade administrativa omissa, consoante disposto nos arts. 71, IX, da Constituição Federal e 262 do Regimento Interno desta Corte;
9.4.2. dê ciência do inteiro teor desta deliberação ao interessado, alertando-o de que o efeito suspensivo proveniente da interposição de eventuais recursos, caso não providos, não o exime da devolução dos valores indevidamente percebidos após a notificação;
9.4.3. envie a esta Corte de Contas, no prazo de 30 (trinta) dias, por cópia, comprovante de que o interessado teve ciência desta deliberação.
9.5. encerrar o processo e arquivar os presentes autos.

Ato de alteração e de concessão inicial de reforma militar.

Primeira Câmara

3. Interessados: Agrinaldo Gonçalves da Silva (XXX.665.887-XX); Alexandre Corrêa Figueiredo (XXX.705.147-XX); Amaury Lopes Favilla (XXX.521.517-XX); Carlos Nelson Elias (XXX.457.006-XX).

13.1. Ministros presentes: Walton Alencar Rodrigues (Presidente), Benjamin Zymler e Bruno Dantas.
13.2. Ministro-Substituto convocado: Marcos Bemquerer Costa.
13.3. Ministros-Substitutos presentes: Augusto Sherman Cavalcanti e Weder de Oliveira (Relator).

WEDER DE OLIVEIRA

Em exame, cinco atos de reforma (quatro iniciais e um de alteração) emitidos pela Primeira Região Militar/Comando do Exército.
Adoto, com ajustes de forma, o relatório do auditor da Secretaria de Fiscalização de Pessoal (Sefip) , (peça 8) , que contou com a anuência do diretor da unidade especializada (peça 9) e, também, com a concordância do representante do MP/TCU, procurador Sérgio Ricardo Costa Caribé (peça 10) :
" (...) EXAME TÉCNICO
3.	Os procedimentos para exame, apreciação e registro de atos de pessoal encontram-se estabelecidos na Instrução Normativa - TCU 55/2007 e na Resolução - TCU 206/2007. Em seus arts. 4o, § 2o, e 3o, § 3o, respectivamente, essas normas dispõem que os atos de pessoal disponibilizados por meio do Sisac devem ser submetidos a crítica automatizada do próprio sistema, com base em parâmetros predefinidos.
4.	Relativamente aos atos de concessão de reforma, as rotinas de crítica das informações cadastradas no Sisac foram elaboradas e validadas levando-se em conta as peculiaridades desses atos. Os itens de verificação do sistema compreendem prazos e fundamentos legais, assim como eventuais ocorrências de acumulação. Trata-se de verificações mais abrangentes, minuciosas e precisas do que aquelas que podem ser realizadas por mãos humanas, proporcionando um nível de segurança ainda maior.
5.	Além da crítica automatizada, há verificação humana adicional no caso de haver alertas do sistema ou informações não formatadas, como esclarecimentos do gestor ou do controle interno.
6.	Amaury Lopes Favilla (CPF XXX.521.517-XX) possui dois atos de reforma, um inicial e outro de alteração. O ato incial concede reforma por limite de idade de permanência na reserva e concede remuneração correspondente ao grau hierárquico superior, com base no art. 50, inciso II da Lei 6.880/1980. Já o ato de alteração pretende elevar em mais um posto a base de cálculo para o recebimento do soldo, com base no art. 110, § 1º da Lei 6.880/1980. Acontece que o militar já¿ se encontrava reformado por idade limite de permanência na reserva. Quanto a este caso, cabe tecer algumas considerações. 
7.	E¿ importante salientar que esta Corte de Contas, recentemente, mudou o entendimento quanto a¿ possibilidade de o militar já¿ reformado por limite de idade para permanência na reserva receber um posto/graduação acima, para fins de proventos, por ocasião de sua reforma por incapacidade, amparada no art. 110 da Lei 6.880/1980, firmando entendimento de que apenas militares da ativa ou da reserva podem receber a majoração no posto/graduação, conforme texto da lei a seguir: 
Art. 110. O militar da ativa ou da reserva remunerada, julgado incapaz definitivamente por um dos motivos constantes dos incisos I e II do art. 108, será¿ reformado com a remuneração calculada com base no soldo correspondente ao grau hierárquico imediato ao que possuir ou que possuía na ativa, respectivamente:
§ 1º Aplica-se o disposto neste artigo aos casos previstos nos itens III, IV e V do artigo 108, quando, verificada a incapacidade definitiva, for o militar considerado invalido, isto e¿, impossibilitado total e permanentemente para qualquer trabalho. 
§ 2º Considera-se, para efeito deste artigo, grau hierárquico imediato: 
a) o de Primeiro-Tenente, para Guarda-Marinha, Aspirante-a-oficial e Suboficial ou Subtenente; 
b) o de Segundo-Tenente, para Primeiro-Sargento, Segundo-Sargento e Terceiro- 
Sargento; e 
c) o de Terceiro-Sargento, para Cabo e demais praças constantes do Quadro a que se refere o artigo 16. 
§ 3º Aos benefícios previstos neste artigo e seus parágrafos poderão ser acrescidos outros relativos a¿ remuneração, estabelecidos em leis especiais, desde que o militar, ao ser reformado, já¿ satisfaça às condições por elas exigidas. 
8.	Dessa forma, como no caso semelhante abordado no Acórdão 2225/2019-TCU-Plenáriolena¿rio, de Relatoria do Ministro Benjamin Zymler, entende-se que o benefício previsto no art. 110 da Lei 6.880/1980, expressamente dirigido ao militar da ativa ou da reserva remunerada, não alcança o militar reformado. 
9.	O Sr. Amaury foi reformado em 22/7/1997 por ter atingido idade limite de permanência na reserva, nos termos do art. 106, I, da Lei 6.880/1980. Pretende, no ato de alteração, em 6/3/2014, a melhoria da reforma para que seus proventos passem a ser calculados com base na remuneração de mais um posto superior, em razão da superveniência de condição que determina a sua invalidez. 
10.	Não existe, portanto, amparo legal para a concessão desta melhoria, devendo o ato de alteração da reforma de Amaury Lopes Favilla, (CPF XXX.521.517-XX) ser considerado ilegal e negado o seu registro. 
11.	O Sr. Carlos Nelson Elias (CPF XXX.457.006-XX) foi reformado por limite de idade de permanência na reserva e acumula os proventos de reforma com um cargo de professor da educação de jovens e adultos do ensino fundamental, regido pelo regime jurídico único no Comando do Exército desde 11/8/2004 (ato de admissão 10003371-01-2004-000076-3, já julgado legal por este Tribunal) .
12.	O § 10 do art. 37 da CF/1988 assim prescreve:
É vedada a percepção simultânea de proventos de aposentadoria decorrentes do art. 40 ou dos arts. 42 e 142 com a remuneração de cargo, emprego ou função pública, ressalvados os cargos acumuláveis na forma desta Constituição, os cargos eletivos e os cargos em comissão declarados em lei de livre nomeação e exoneração. (grifo nosso) 
13.	O cargo de professor acumulado pelo militar é efetivo e se enquadra no rol de acumuláveis, que de acordo com o art. 37, inciso XVI da CF/1988.
14.	O interessado ocupava o posto de Tenente-Coronel na ativa, compatível com um cargo técnico científico, tendo em conta que a atividade militar requer conhecimento técnico ou habilitação legal tanto para Oficiais quanto para as Praças. Pois, além de comprovar nível de escolaridade, submetem-se a cursos de formação para qualificação técnica militar nas áreas específicas de atuação sendo, portanto, lícita a acumulação.
15.	Este Tribunal fixou entendimento nesse sentido, por meio do Acórdão 1151/2013-TCU-Plenário, de relatoria do Ministro Aroldo Cedraz, ao responder consulta formulada pelo ministro de Estado de Defesa, informando que é possível ao militar inativo exercer o magistério público, acumulando os seus proventos com a remuneração do cargo de professor, baseando-se no art. 57 da lei 6.880/80, que ainda continua em vigor, com base na aplicação análoga ao art. 37, inciso XVI, 'b', da Carta Magna:
Art. 57. Nos termos do § 9º, do artigo 93, da Constituição [Constituição de 1967], a proibição de acumular proventos de inatividade não se aplica aos militares da reserva remunerada e aos reformados quanto ao exercício de mandato eletivo, quanto ao de função de magistério ou de cargo em comissão ou quanto ao contrato para prestação de serviços técnicos ou especializados. (grifo nosso) 
16.	Conclui-se, portanto, que o ato de reforma do Sr. Carlos Nelson Elias pode ser considerado legal e registrado.
17.	O Sr. Alexandre Corrêa Figueiredo (CPF XXX.705.147-XX) foi reformado por idade limite de permanência na reserva, de acordo com o art. 106, inciso I da Lei 6.880/1980 e acumula aos proventos da reforma uma aposentadoria no cargo de médico anteriormente ocupado no Hospital Federal do Andaraí. Trata-se de acumulação legal, pois, diferentemente das Constituições de 1967 e 1969, a Carta Magna de 1988 estabeleceu uma exceção à proibição de acumulação de cargos por militares, consoante o disposto no art. 17, § 1º do Ato das Disposições Constitucionais Transitórias (ADCT) : 'É assegurado o exercício cumulativo de dois cargos ou empregos privativos de médico que estejam sendo exercidos por médico militar na administração pública direta ou indireta.' (grifo nosso) 
18.	Dessa forma, a Lei Suprema garantiu a legitimidade do exercício cumulativo de dois cargos privativos de médico que estivessem, à época, sendo exercidos por médico militar na administração direta ou indireta. Assim, o médico militar que tenha assumido outro cargo civil de médico antes da promulgação da CF/1988 poderia continuar exercendo ambos, em função de expressa disposição constitucional. Como o interessado foi admitido no cargo civil em 1980, antes da promulgação da CF/1980, entende-se que a acumulação é legal.
19.	O Sr. Agrinaldo Gonçalves da Silva (CPF XXX.665.887-XX) foi reformado por idade limite de permanência na reserva, de acordo com o art. 106, inciso I da Lei 6.880/1980 e acumula os proventos de reforma com um cargo de professor de nível superior do ensino fundamental, regido pelo regime jurídico único na Secretaria de Estado de Educação do Rio de Janeiro desde 30/12/2008.
20.	Da mesma forma da análise presente nos itens 11 a 16, a acumulação identificada pelo Sr. Agrinaldo pode ser considerada lícita, podendo seu ato ser julgado legal e registrado.
CONCLUSA¿O 
21.	Tendo em vista as análises dos atos de concessão de reforma aqui analisados, esta unidade técnica considera que os atos iniciais dos interessados Amaury Lopes Favilla, (CPF XXX.521.517-XX) , Carlos Nelson Elias (CPF XXX.457.006-XX) , Alexandre Corrêa Figueiredo (CPF XXX.705.147-XX) e Agrinaldo Gonçalves da Silva (CPF XXX.665.887-XX) podem receber a chancela de legalidade e o registro por este Tribunal. Já¿ o ato de alteração de reforma do interessado Amaury Lopes Favilla (CPF XXX.521.517-XX) deve ser considerado ilegal e negado o seu registro, porque não há amparo legal para a concessão da melhoria da sua reforma inicial. 
PROPOSTA DE ENCAMINHAMENTO 
22.	Ante o exposto, propõe-se: 
a)	considerar legal e determinar o registro dos atos de concessão inicial de reforma a Amaury Lopes Favilla, (CPF XXX.521.517-XX) , Carlos Nelson Elias (CPF XXX.457.006-XX) , Alexandre Corrêa Figueiredo (CPF XXX.705.147-XX) e Agrinaldo Gonçalves da Silva (CPF XXX.665.887-XX) , com fundamento nos arts. 71, inciso III, da Constituição Federal, 1º, inciso V, e 39, inciso II, da Lei 8.443/1992 e 260, § 1º, do Regimento Interno do Tribunal de Contas da União; 
b)	considerar ilegal e negar o registro do ato de alteração de reforma de Amaury Lopes Favilla (CPF XXX.521.517-XX) , com fundamento nos arts. 71, inciso III, da Constituição Federal, 1º, inciso V, e 39, inciso II, da Lei 8.443/1992 e 260, § 1º, do Regimento Interno do Tribunal de Contas da União;
b.1)	dispensar o ressarcimento das quantias indevidamente recebidas de boa-fé¿ pelo interessado, consoante o disposto no Enunciado 106 da Súmula da Jurisprudência do TCU; 
b.2)	determinar ao Comando do Exército que: 
b.2.1)	no prazo de 15 (quinze) dias, a contar da ciência desta deliberação, abstenha-se de realizar pagamentos decorrentes do ato impugnado, sujeitando-se a autoridade administrativa omissa a¿ responsabilidade solidária, nos termos do art. 262, caput, do Regimento Interno/TCU; 
b.2.2)	de¿ ciência, no prazo de 15 (quinze) dias, a contar do recebimento da notificação deste Acórdão, ao interessado, encaminhando a este Tribunal, no prazo de 30 (trinta dias) , comprovante da referida ciência; e 
b.2.3)	alerte o interessado que o efeito suspensivo proveniente da interposição de possíveis recursos perante o TCU não o exime da devolução dos valores percebidos indevidamente após a respectiva notificação, caso os recursos não sejam providos. 
c)	determinar a¿ Secretaria de Fiscalização de Pessoal que monitore o cumprimento das medidas indicada no subitem b.2, representando a este Tribunal, caso necessário."
É o relatório.

não há.

Procurador Sérgio Ricardo Costa Caribé.

ATOS DE REFORMA MILITAR. ALTERAÇÃO COM A ELEVAÇÃO, EM UM GRAU HIERÁRQUICO, DO POSTO DOS PROVENTOS DE INATIVO EM FACE DA SUPERVENIÊNCIA DE INVALIDEZ PERMANENTE DECORRENTE DE DOENÇA ESPECIFICADA EM LEI. AUSÊNCIA DE PREVISÃO LEGAL PARA EXTENSÃO DA VANTAGEM ESTABELECIDA NO ART. 110 DA LEI 6.880/1980 A MILITARES JÁ REFORMADOS. ILEGALIDADE DE UM ATO. LEGALIDADE DE QUATRO ATOS. DETERMINAÇÃO. CIÊNCIA.

REFORMA (REFO)

Secretaria de Fiscalização de Pessoal (Sefip).

Em exame, cinco atos de reforma (quatro iniciais e um de alteração) emitidos pela Primeira Região Militar/Comando do Exército.
A Secretaria de Fiscalização de Pessoal (Sefip) pugna pela ilegalidade do ato de alteração de reforma do Sr. Amaury Lopes Favilla (peça 4) , porque a referida alteração eleva o valor do cálculo de provento do interessado para grau hierárquico superior, em razão da invalidez superveniente à reforma inicial e propõe a legalidade dos demais atos.
O Ministério Público de Contas concorda com a proposta.
Acompanho as manifestações. Os atos de concessão inicial de reforma dos Srs. Agrinaldo Gonçalves da Silva, Alexandre Corrêa Figueiredo, Amaury Lopes Favilla e Carlos Nelson Elias devem ser considerados legais. Diferentemente, o ato de alteração de reforma do Sr. Amaury Lopes Favilla (peça 4) possui irregularidade que impede seu julgamento pela legalidade.
O Sr. Amaury Lopes Favilla, que ocupou o último posto na ativa como coronel, foi reformado, inicialmente, por impedimento de idade como general de brigada, conforme ato 10003401-07-2015-000271-5 (quadro dados dos proventos, peça 5, p. 2) , e a respectiva alteração consigna o cargo de general de divisão (ato 10003401-07-2015-000190-5, quadro dados dos proventos, peça 4, p. 2) para o cálculo de seus proventos " (...) por ter sido julgado 'incapaz definitivamente para o serviço do exército. É inválido. Necessita de assistência direta e permanente ao paciente (...) '" (justificativa e parecer do controle interno, peça 2, p.2) .
O ato acostado à peça 4 é inconsistente com o que dispõe o art. 110, §§ 1º e 2º, da Lei 6.880/1980, o qual concedeu ao militar, apenas da reserva e da ativa, a possibilidade de ser inativado em grau hierárquico superior (no caso de invalidez permanente) :
"Art. 110. O militar da ativa ou da reserva remunerada, julgado incapaz definitivamente por um dos motivos constantes dos incisos I e II do art. 108, será reformado com a remuneração calculada com base no soldo correspondente ao grau hierárquico imediato ao que possuir ou que possuía na ativa, respectivamente. 
§ 1º Aplica-se o disposto neste artigo aos casos previstos nos itens III, IV e V do artigo 108, quando, verificada a incapacidade definitiva, for o militar considerado inválido, isto é, impossibilitado total e permanentemente para qualquer trabalho.
§ 2º Considera-se, para efeito deste artigo, grau hierárquico imediato:
a) o de Primeiro-Tenente, para Guarda-Marinha, Aspirante-a-Oficial e Suboficial ou Subtenente;
b) o de Segundo-Tenente, para Primeiro-Sargento, Segundo-Sargento e Terceiro-Sargento; e
c) o de Terceiro-Sargento, para Cabo e demais praças constantes do Quadro a que se refere o artigo 16" (não grifado no original) .
Acerca dessas situações, de inatividade em posto superior não condizente com o que dispõe o referido art. 110 da Lei 6.880/1980, o Tribunal assim decidiu no Acórdão 2225/2019-TCU-Plenário:
"ATOS DE REFORMA. ALTERAÇÃO DE UMA DAS CONCESSÕES PARA ELEVAÇÃO, EM UM GRAU HIERÁRQUICO, DO POSTO SOBRE O QUAL CALCULADOS OS PROVENTOS DO INATIVO, EM FACE DA SUPERVENIÊNCIA DE INVALIDEZ PERMANENTE DECORRENTE DE DOENÇA ESPECIFICADA EM LEI. MILITAR ANTERIORMENTE REFORMADO COM PROVENTOS JÁ CALCULADOS SOBRE O POSTO HIERÁRQUICO SUPERIOR, POR TEMPO DE SERVIÇO. AUSÊNCIA DE PREVISÃO LEGAL PARA EXTENSÃO DA VANTAGEM ESTABELECIDA NO ART. 110 DA LEI 6.880/1980 A MILITARES JÁ REFORMADOS, BEM COMO PARA O ACRÉSCIMO DE DOIS POSTOS NO CÁLCULO DOS PROVENTOS. NEGATIVA DE REGISTRO. DETERMINAÇÕES. LEGALIDADE E REGISTRO DAS DEMAIS CONCESSÕES."
Por fim, registro que não é necessária a realização da prévia oitiva do Sr. Amaury Lopes Favilla, em razão de que seu ato ingressou há menos de 5 anos neste Tribunal (Acórdão 587/2011-TCU-Plenário) .
Diante do exposto, manifesto-me pela aprovação do acórdão que ora submeto à apreciação deste Colegiado.
TCU, Sala das Sessões Ministro Luciano Brandão Alves de Souza, em 30 de junho de 2020.
Weder de Oliveira 
Relator